【裁判字號】    99,訴,708
【裁判日期】    990520
【裁判案由】    偽造文書
【裁判全文】
臺灣板橋地方法院刑事判決               99年度訴字第708號
公  訴  人  臺灣板橋地方法院檢察署檢察官
被      告  乙○○
輔  佐  人
即被告之子  甲○○
上列被告因偽造文書案件，經檢察官提起公訴（98年度偵字第28
319 號），本院判決如下：
    主  文
乙○○行使偽造私文書，足以生損害於他人，處有期徒刑月，
如易科罰金，以新臺幣壹仟元折算壹日。
    事  實
一、乙○○為促使臺北縣板橋市○○路7 弄之老舊社區住戶簽署
    同意書以參與榮座建設股份有限公司（址設臺北市○○○路
    ○ 段125 號3 樓，下稱榮座公司）所規劃之「臺北縣板橋市
    江子翠第二崁段98-23 地號等筆土地都市更新事業計畫案」
    ，藉以向榮座公司取得傭金，其明知未取得臺北縣板橋市莒
    光里（下稱莒光里）里長丙○○之同意或授權，竟基於行使
    偽造私文書之犯意，於民國98年9 月初，在其位於臺北縣永
    和市○○路91巷47弄15號住處，指示不知情之其兒媳王芷鈺
    ，使用電腦設備繕打並列印以「莒光里里長：丙○○」名義
    製作之宣傳單多張，偽示「政府將協助派員為鄉親住戶舉辦
    都市更新改建計畫，近日將派出本里（指莒光里）沈鄰長為
    各位鄉親住戶解說相關事宜」等不實事項，旋於98年9 月7
    日18時許，持該等內容虛偽不實之宣傳單，至臺北縣板橋市
    ○○路40巷7 弄12號2 樓拜訪不知情之莒光里第7 鄰鄰長丁
    月裡，向丁月裡出示該等宣傳單，嗣再由乙○○自己或由丁
    月裡陪同將該等宣傳單向曾信雄等社區住戶發送，且由乙○
    ○自己將之張貼在該社區之佈告欄或樓梯間牆壁等處而接續
    行使之，再向各住戶提供願意參與榮座公司所規劃上開都市
    更新計畫案之空白同意書，足使該社區住戶誤信莒光里里長
    丙○○支持並配合宣傳該都市更新計畫案，而生損害於丙○
    ○之社會評價及該社區住戶對於是否同意參與榮座公司所規
    劃都市更新計畫案之合理判斷。嗣因丙○○接獲里民反應，
    報警處理，始為警循線查悉上情。
二、案經丙○○訴由臺北縣政府警察局海山分局報請臺灣板橋地
    方法院檢察署檢察官偵查起訴。
    理  由
壹、程序方面：
    按被告以外之人於審判外之言詞或書面陳述，除法律有規定
    者外，不得作為證據，刑事訴訟法第159 條第1 項固定有明
    文。惟被告以外之人於審判外之陳述，雖不符同法第159 條
    之1 至之4 之規定，而經當事人於審判程序同意作為證據，
    法院審酌該言詞陳述或書面陳述作成時之情況，認為適當者
    ，亦得為證據；當事人、代理人或辯護人於法院調查證據時
    ，知有第159 條第1 項不得為證據之情形，而未於言詞辯論
    終結前聲明異議者，視為有前項之同意，此亦據同法第159
    條之5 規定甚明。查本件被告、輔佐人、檢察官於本院準備
    程序中均未就證據能力提出爭執，且迄於言詞辯論終結前，
    亦未就本院所調查之證據主張有刑事訴訟法第159 條第1 項
    不得為證據之情形，應認均已同意得作為本案之證據。從而
    ，下述證據資料縱有屬傳聞證據，且不符刑事訴訟法第159
    條之1 至之4 之規定者，經本院審酌各該證據資料作成時之
    一切客觀情況，認無不適當之情事，均認有證據能力，合先
    敘明。
貳、實體方面：
一、訊據被告乙○○固坦承伊確有於上揭時、地指示伊兒媳王芷
    鈺使用電腦設備繕打並列印內容如偵卷第18頁所示之宣傳單
    多張，並持該等宣傳單拜訪莒光里第7 鄰鄰長丁月裡，向丁
    月裡出示該等宣傳單，嗣再由被告自己或由丁月裡陪同將該
    等宣傳單向曾信雄等社區住戶發送，且由被告自己將之張貼
    在該社區之佈告欄或樓梯間牆壁等處，再向各住戶提供願意
    參與榮座公司所規劃之「臺北縣板橋市江子翠第二崁段98-2
    3 地號等筆土地都市更新事業計畫案」等情不諱，惟矢口否
    認有何行使偽造私文書之犯行，辯稱：伊事先已向告訴人丙
    ○○告知將製作宣傳單，丙○○也有同意。且該等宣傳單之
    主要目的在於宣傳都市更新之好處，僅記載社區住戶對於都
    市更新如有疑問可洽里長丙○○，非以丙○○之名義所製作
    ，本無須徵得丙○○之同意。又該等宣傳單之內容亦未基於
    或證明任何法律關係，不具文書性質，實際上亦無侵害丙○
    ○或他人受法律保護之利益云云。惟查：
  (一)被告曾於上揭時、地指示其不知情之兒媳王芷鈺使用電腦設
    備繕打並列印內容如偵卷第18頁所示之宣傳單多張，並持該
    等宣傳單拜訪莒光里第7 鄰鄰長丁月裡，向丁月裡出示該等
    宣傳單，嗣再由被告自己或由丁月裡陪同將該等宣傳單向曾
    信雄等社區住戶發送，且由被告自己將之張貼在該社區之佈
    告欄或樓梯間牆壁等處，再向各住戶提供願意參與榮座公司
    所規劃之上開都市更新事業計畫案等情，已據被告供承在卷
    ，核與證人丁月裡於警詢及偵訊時、證人曾信雄於警詢時所
    述情節相符，並有宣傳單1 紙（見偵卷第18頁）、空白同意
    書2 紙（見偵卷第30、31頁）附卷可稽，此部分之事實首堪
    認定。
  (二)按刑法上之偽造私文書罪，以無製作權人，冒用他人名義製
    作文書為成立要件。又偽造私文書，並不以同時在文書上偽
    造被冒用名義人之署押或印文為必要。如依所偽造私文書之
    形式及內容觀察，凡形式上足以表彰係特定名義人做成之文
    書，在內容上復為一定之意思或觀念之表示者，即足當之，
    最高法院97年度台上字第4400號判決意旨可資參照。查被告
    指示其不知情之兒媳王芷鈺所製作之宣傳單，其內容載明：
    「各位莒光里鄉親住戶大家好  為響應政府改善老舊社區之
    生活品質，增進社區之繁榮發展，也為鄉親住戶車位難尋及
    老舊社區改善之問題，政府將協助派員為鄉親住戶舉辦都市
    更新改建計畫，近日將會派出本里沈鄰長親訪為各位鄉親住
    戶解說相關事宜，如有任何問題可洽（02）8252-XXXX 、09
    32-XXX-XXX  里長：丙○○，謝謝！」等語，單從形式上觀
    察，足以表彰係「莒光里里長：丙○○」所製作之文書，藉
    以向莒光里之老舊社區住戶宣揚都市更新計畫，亦即蘊含告
    訴人丙○○支持並配合宣傳都市更新計畫之意思或觀念甚灼
    ，自屬私文書。被告所辯：該等宣傳單非以丙○○之名義所
    製作，且不具文書性質云云，容有誤會。
  (三)再者，告訴人丙○○未曾同意或授權被告製作、發送上開宣
    傳單乙節，此迭據丙○○於警詢、偵訊及本院審理時指證歷
    歷。查告訴人係莒光里之里長，與被告素無怨隙，衡情當無
    甘冒偽證罪責，設詞誣陷被告之虞。再徵諸被告自始於98年
    9 月12日警詢時所供：我半個月前有至莒光里辦公室拜訪過
    里長，請求幫忙我宣導都市改建計畫，里長（指丙○○）說
    他沒空，我跟里長說那我去拜託鄰長幫忙，當下里長回答我
    說：鄰長願意幫忙那是鄰長的事，與我無關等語（見偵卷第
    7 頁）；嗣於同年11月17日檢察官偵訊時供稱：（問：戴里
    長是否授權你調查都市更新事項？）當時我親至里辦公室向
    里長（指丙○○）拜託，詳細時間忘記，我稱現有都市更新
    計畫，請里長與我合作對里建設有助益……戴里長表示很忙
    ，但我表示對社區里民不熟無法推動，故我自行找鄰長丁（
    指丁月裡）協助。（問：故你並無取得戴里長授權？）是的
    ，我沒有得到戴里長授權而向里民調查都市更新事項……（
    問：傳單上記載「沈鄰長親訪為各位鄉親住戶解說相關事宜
    」係何人要你如此記載？）此係我自己意思等語（見偵卷第
    31頁），顯亦自承告訴人丙○○當時根本未曾表示願支持被
    告提及之都市更新計畫案，遑論有同意或授權被告製作、發
    送上開宣傳單之可言？參以宣傳單內容所載：「政府將協助
    派員為鄉親住戶舉辦都市更新改建計畫，近日將派出本里（
    指莒光里）沈鄰長為各位鄉親住戶解說相關事宜」等語，均
    屬虛偽，足認告訴人丙○○之指訴真實可信，亦即被告當時
    確實未徵得丙○○之同意或授權，即擅自製作、發送上開宣
    傳單無訛。被告所辯：伊事先已向告訴人丙○○告知將製作
    宣傳單，丙○○也有同意云云，洵屬事後飾詞卸責之詞，委
    不足採。
  (四)另按刑法第210 條之偽造私文書罪，祇須所偽造之私文書足
    以生損害於公眾或他人為已足，至公眾或他人是否因該私文
    書之偽造而實受損害，則非所問，此有最高法院33年上字第
    916 號判例意旨足憑。本件被告未經告訴人丙○○之同意或
    授權，即擅自指示不知情之王芷鈺以「莒光里里長：丙○○
    」之名義製作宣傳單多張，偽示「政府將協助派員為鄉親住
    戶舉辦都市更新改建計畫，近日將派出本里（指莒光里）沈
    鄰長為各位鄉親住戶解說相關事宜」等不實事項，並持該等
    宣傳單拜訪莒光里第7 鄰鄰長丁月裡，向丁月裡出示該等宣
    傳單，嗣再由被告自己或由丁月裡陪同將該等宣傳單向曾信
    雄等社區住戶發送，且由被告自己將之張貼在該社區之佈告
    欄或樓梯間牆壁等處，再向各住戶提供願意參與榮座公司所
    規劃之上開都市更新事業計畫案之空白同意書等情，俱如前
    述。此舉顯足使該社區住戶誤信莒光里里長丙○○支持並配
    合宣傳該都市更新計畫案，而生損害於丙○○之社會評價及
    該社區住戶對於是否同意參與榮座公司所規劃都市更新計畫
    案之合理判斷甚明，難謂完全不足以生損害於丙○○及社區
    住戶，自應以刑法行使偽造私文書罪相繩之，至於丙○○及
    社區住戶實際上是否果真受有損害，尚非所問。是被告所辯
    ：上開宣傳單實際上並未侵害丙○○或他人受法律保護之利
    益云云，即令屬實，亦難採為有利於被告之論據。
  (五)綜上所述，本件事證已臻明確，被告犯行堪予認定，應依法
    論科。
二、核被告所為，係犯刑法第216 條、第210 條之行使偽造私文
    書罪。其偽造私文書復持以行使，偽造之低度行為為行使之
    高度行為所吸收，不另論罪。被告偽造宣傳單多張，嗣於密
    切接近之時、地，先向丁月裡出示，再由被告自己或由丁月
    裡陪同將該等宣傳單向曾信雄等社區住戶發送，且由被告自
    己將之張貼在該社區之佈告欄或樓梯間牆壁等處而行使之，
    侵害同一法益，各舉動之獨立性均極為薄弱，依一般社會健
    全觀念難以強行分離，各舉動不過為犯罪行為之一部分，顯
    係基於單一犯意接續所為，為接續犯，僅論以一罪。爰審酌
    被告前無犯罪科刑紀錄，有臺灣高等法院被告前案紀錄表可
    稽，素行非劣，惟其因圖自身利益，竟擅以告訴人丙○○之
    名義偽造宣傳單且行使之，對於被害人可能造成之損害程度
    ，暨於本院審理時飾詞狡辯，未見悔意，犯罪後之態度欠佳
    等一切情狀，量處如主文所示之刑，並諭知如易科罰金之折
    算標準，以資懲儆。
據上論斷，應依刑事訴訟法第299 條第1 項前段，刑法第216 條
、第210 條、第41條第1 項前段，刑法施行法第1 條之1 第1 項
、第2 項前段，判決如主文。
本案經檢察官黃明絹到庭執行職務。
中    華    民    國    99    年    5     月    20    日
                  刑事第八庭    審判長法  官  陳鴻清
                                      法  官  劉安榕
                                      法  官  朱嘉川
以上正本證明與原本無異。
如不服本判決應於收受送達後10日內向本院提出上訴書狀，並應
敘述具體理由；其未敘述上訴理由者，應於上訴期間屆滿後20日
內向本院補提理由書（均須按他造當事人之人數附繕本）「切勿
逕送上級法院」。
                                      書記官  陳聖儒
中    華    民    國    99    年    5     月    26    日
附錄本案論罪科刑法條全文：
中華民國刑法第216條
行使第210 條至第215 條之文書者，依偽造、變造文書或登載不
實事項或使登載不實事項之規定處斷。
中華民國刑法第210條
偽造、變造私文書，足以生損害於公眾或他人者，處5 年以下有
期徒刑。

司法院資訊處製作；財團法人民間司法改革基金會備份。
